【裁判字號】    97,消債更,962
【裁判日期】    980117
【裁判案由】    更生事件
【裁判全文】
臺灣臺南地方法院民事裁定           97年度消債更字第962號
聲  請  人  甲○○
上列當事人因消費者債務清理事件，本院裁定如下：
    主    文
更生及保全處分之聲請均駁回。
聲請費用由聲請人負擔。
    理    由
一、按債務人不能清償債務或有不能清償之虞者，得依本條例所
    定更生或清算程序，清理其債務，消費者債務清理條例第3
    條定有明文。又聲請更生或清算不合程式或不備其他要件者
    ，法院應以裁定駁回之，但其情形可以補正者，法院應定期
    間先命補正，復為同條例第8條所明定。
二、本件聲請意旨略以：債務人有不能清償債務之情事，前已提
    出債權人清冊，以書面向最大債權金融機構萬泰銀行請求共
    同協商債務清償方案，惟協商不成立，其無擔保或無優先權
    之債務總額未逾新臺幣（下同）1,200 萬元，復未經法院裁
    定開始清算程序或宣告破產，為此，依消費者債務清理條例
    提出本件更生之聲請等語。
三、衡諸債之關係，係以當事人間之信賴關係為基礎，為社會經
    濟組織之重要支柱，故當事人於以法律行為追求自己之利益
    之際，亦應顧及對方之利益，並考量債權債務在社會上之作
    用，本於誠實及信用之原則，行使債權及履行債務。是對於
    已陷入經濟上困境之消費者，若任其於惡性循環之債務窘境
    中生存，將衍生嚴重之社會問題，難以維持安定之社會經濟
    秩序，故為兼顧債權人、債務人雙方之利益，對陷於經濟上
    困境之消費者，乃允其於消費者債務清理條例施行後，得選
    擇以重建型之更生程序或清算型之清算程序清理其債務，藉
    以妥適調整債務人與債權人及其他利害關係人間之權利義務
    關係，保障債權人獲得公平受償，並謀求消費者經濟生活之
    重建復甦機會。惟若債務人履行債務並無困難，僅係為圖謀
    減免債務，而不為債務之履行，自有違債權契約為誠信契約
    之本旨。
四、經查：
(一)、前置協商狀況：
    聲請人即債務人甲○○於民國（下同）97年5月15日向最大
    債權銀行萬泰銀行申請前置協商，於該前置協商程序中，萬
    泰銀行所提出之還款方案為「年利率0%、期付金10,000元」
    ，惟債務人不同意該還款方案，故協商不成立。萬泰銀行則
    於97年7月4日出具前置協商不成立通知書予債務人，有債務
    人提出之協商不成立通知書及萬泰銀行97年9 月19日之民事
    陳報狀在卷可稽。
(二)、債務人收入狀況：
    債務人任職於浩威金屬工業股份有限公司（以下簡稱浩威公
    司），每月含加班費在內薪資所得約38,000元，業據其自陳
    在卷並有員工職務證明書、薪資袋為證，該員工職務證明書
    上雖記載債務人月薪為33,000元，然觀其薪資袋上所載97年
    4 月薪資應領金額為35,408元、97年5月為37,988元、97年6
    月為39,708元，平均每月薪資所得約37,701元（計算式：
    (35,408元+37,988元+39,708元)÷3月=37,701元），是認債
    務人自陳其每月平均收入約為38,000元，應可認定。惟因債
    務人有向浩威公司借款40萬元，每月需清償5,000元，故浩
    威自97年5月起，按月於債務人薪資所得中扣除5,000元以為
    清償，業經本院調閱97年度執字第60884號卷附浩威公司聲
    明異議狀無訛，因該部分為債務人公司直接自薪資扣款，餘
    額再交給債務人，非債務人任意性選擇清償，故本院認債務
    人之實際收入應以公司扣款後之餘額33,000元計算。
(三)、債務人必要生活支出（含扶養費）狀況：
    債務人雖主張其個人每月必要支出伙食費5,200元、水費185
    元、電費1,602元、交通費3,000元、瓦斯500元、勞健保費
    2,400元，合計支出22,887元云云，然查以債務人目前需聲
    請更生之財務狀況，理應節衣縮食，撙節開銷，是以其每月
    之基本生活費應參考內政部歷年最低生活費一覽表所列為
    9,829元。另債務人主張其需扶養未成年子女乙○○（88年9
    月21日生）、丙○○（90年7月15日生），每月共必要支出
    扶養費用10,000元，衡諸96年度綜合所得稅扶養親屬免稅額
    77,000元計算，每人每月約6,500元，是債務人主張支出未
    成年子女乙○○、丙○○每月基本生活費用共1萬元應屬可
    採。是以債務人本月須負擔本身及2名子女之生活費用應以
    19,829元為合理。
(四)、本院認不得列入必要支出者：
  1.債務人主張其於97年3月5日向第三人丁○是借款16萬元，約
    定自同年4月起每月清償1萬元，並提出商業本票影本10紙為
    證，然觀之該等本票上並無受款人為丁○是之記載，且單以
    本票亦不足證明其與丁○是存有借貸關係。縱令借貸關係確
    實存在，則債務人自陳其對丁○是之債務金額僅為16萬元，
    相較於全體金融機構無擔保債務金額卻高達2,737,742元，
    而債務人之財產為全體債權人之總擔保，則債務人於清償時
    ，亦應考量債權比例為公平之清償，尚不得任意選擇清償而
    獨厚某一債權人，債務人並非因強制執行或如上所述之任職
    公司直接扣款而為清償，則其任意處分其財產而清償某一債
    權人之清償行為，應不得列入其必要之支出，則債務人每月
    清償債權人丁○是每月1萬元部分縱係屬實，亦不得認為列
    為必要之支出。
  2.再者，債務人主張其每月需支出子女保險費用9,072 元，並
    提出「三商美邦人壽金富多終身壽險、新光人壽得意理財變
    額壽險」保險單為證，惟查上開保險非屬強制保險，要難認
    係聲請人生活必需支出。
(五)、末查，債務人本應於履行債務期間節約省用，過較不寬裕之
    經濟生活，並誠實勤勉地履行債務，以符合公平正義及誠信
    原則，然以債務人所提出之臺南縣新市鄉農會帳戶存摺影本
    觀之，債務人於前置協商前之97年4月1日起至4月21日止，
    短短1個月不到的時間，竟有高達28筆短線進出從事股票買
    賣交易之記錄，此有上開帳戶存摺影本在卷為據，倘債務人
    於申請前置協商之時，確有無力負擔銀行所提出之協商條件
    情事，焉有剩餘資金從事股票交易行為？是聲請人既有多餘
    資金，竟不思積極用以清償債務，猶仍從事股票交易之高度
    風險理財行為，其主張無法負擔銀行提出之協商條件而致協
    商不成立云云，實有違履行債務應依誠實信用之原則。債務
    人雖陳稱其母親方胡美珠以其所有之上開帳戶買賣股票，然
    本院審酌個人帳戶係關係自身信用，具有一身專屬性質，衡
    情不宜交給他人使用，且在金融機構開立帳戶並無特殊條件
    限制，債務人母親若用自己名義開立帳戶買賣股票，應無任
    何執行上困難，債務人此部分之主張復未能提出其他證明以
    實其說，本院尚難信其為真實。
(六)、以債務人每月實際收入約33,000元，扣除其本身生活費及扶
    養費共計用19,829元後，約13,000元，應有能力負擔萬泰銀
    行所提之還款方案期付金10,000元，餘額再向民間債權人丁
    ○是協議調整分期還款方案，而與萬泰業銀行達成分期償還
    之協議，債務人捨此不為，並於拒絕萬泰銀行所提出之還款
    方案後，主張其不能清償債務云云，自不足採。
五、綜上所述，債務人既非不能清償債務或有不能清償之虞，其
    更生之聲請即不符消費者債務清理條例第3 條所定要件，且
    上開欠缺又屬無從補正，從而，依上開說明，應予駁回其更
    生之聲請，又更生之聲請既已駁回，其保全處分之聲請亦失
    所附麗，併予駁回之，爰裁定如主文。
中    華    民    國    98    年    1    月    17    日
              民事第三庭    法      官  蔡雅惠
上為正本係照原本作成。
如不服本裁定，應於裁定送達後10日內，以書狀向本院提出抗告
，並繳納抗告費新臺幣1千元。
中    華    民    國    98    年    1    月    17    日
                            書  記  官  詹書瑋


司法院資訊處製作；財團法人民間司法改革基金會備份。
